【裁判字號】    99,聲,1359
【裁判日期】    990903
【裁判案由】    聲請定其應執行刑
【裁判全文】
臺灣高雄地方法院刑事裁定              99年度聲字第1359號
聲  請  人  臺灣高雄地方法院檢察署檢察官
受  刑  人  甲○○
上列聲請人因受刑人數罪併罰有二裁判以上，聲請定其應執行之
刑（99年度執聲字第2901號），本院裁定如下：
    主  文
甲○○犯如附表所示之罪，各處如附表所示之刑，應執行有期徒
刑貳年貳月，如易科罰金，以銀元佰元即新壹幣玖佰元折算壹
日。
    理  由
一、聲請意旨略以：受刑人甲○○因犯商業會計法等罪，先後經
    判決確定如附表，應依刑法第53條及第51條第5 款，定其應
    執行之刑，爰依刑事訴訟法第477 條第1 項聲請裁定等語。
二、按數罪併罰，有二裁判以上者，依刑法第51條之規定，定其
    應執行之刑；數罪併罰，分別宣告其罪之刑，宣告多數有期
    徒刑者，於各刑中之最長期以上，各刑合併之刑期以下，定
    其刑期，刑法第53條、第51條第5 款分別定有明文。再按數
    罪併罰，應依分別宣告其罪之刑為基礎，定其應執行刑，此
    觀刑法第51條規定自明，故一裁判宣告數罪之刑，雖曾經定
    其執行刑，但如再與其他裁判宣告之刑定其執行刑時，前定
    之執行刑當然失效，仍應以其各罪宣告之刑為基礎，定其執
    行刑，不得以前之執行刑為基礎，以與後裁判宣告之刑，定
    其執行刑。及法律上屬於自由裁量之事項，並非概無法律性
    之拘束，自由裁量係於法律一定之外部性界限內（以定執行
    刑言，即不得違反刑法第51條之規定）使法官具體選擇以為
    適當之處理；因此在裁量時，必須符合所適用之法規之目的
    。更進一步言，須受法律秩序之理念所指導，此亦即所謂之
    自由裁量之內部性界限。關於定應執行之刑，既屬自由裁量
    之範圍，其應受此項內部性界限之拘束，要屬當然，此有最
    高法院59年臺抗字第367 號、80年臺非字第473 號判例要旨
    可資參照。
三、按行為後法律有變更者，適用行為時之法律。但行為後之法
    律有利於行為人者，適用最有利於行為人之法律，刑法第2
    條第1 項定有明文；又刑法第41條及第42條之1 之規定，於
    中華民國98年12月15日刑法修正施行前已裁判確定之處罰，
    未執行或執行未完畢者，亦適用之，刑法施行法第3 條之3
    亦已明定，依其立法說明係「配合中華民國刑法（以下簡稱
    刑法）第41條及第42條之1 之修正，解決新舊法律適用之疑
    義，爰於中華民國刑法施行法（以下簡稱本法）增訂第3條
    之3 ，明定於刑法第41條及第42條之1 修正施行前已裁判確
    定之處罰，未執行或執行未完畢者，亦有適用」等意旨，並
    非前開刑法第2 條第1 項從舊從輕原則之例外規定，應認係
    針對新舊法條一體適用整體性原則所設之特別規定，即個案
    中比較適用修正前後之刑法第41條、第42條之1 規定之各項
    情形時，應分別依刑法第2 條第1 項、刑法施行法第3 條之
    3 之規定，均適用最有利於受刑人之規定。再查修正前刑法
    第51條第5 款規定：「數罪併罰，分別宣告其罪之刑，宣告
    多數有期徒刑者，於各刑中之最長期以上，各刑合併之刑期
    以下，定其刑期。但不得逾20年。」修正後刑法第51條第5
    款則規定：「宣告多數有期徒刑者，於各刑中之最長期以上
    ，各刑合併之刑期以下，定其刑期。但不得逾30年。」，比
    較修正前、後規定，修正前最長應執行刑期顯較修正後為短
    ，應以修正前規定較有利於受刑人。是比較新舊法之結果，
    應以修正前刑法之規定較有利於受刑人。
四、關於數宣告刑均得易科罰金而定應執行之刑逾6 個月之情形
    ，受刑人行為時即94年2 月2 日修正，95年7 月1 日施行前
    之舊刑法第41條第2 項原規定：「併合處罰之數罪，均有前
    項情形，其應執行之刑逾六月者，亦同。」，而受刑人行為
    後，94年2 月2 日修正，95年7 月1 日施行之刑法第41條第
    2 項雖規定：「前項（即易科罰金之折算標準）規定於數罪
    併罰，其應執行之刑未逾6 月者，亦適用之」，及於98年1
    月21日修正時，在同條第8 項亦規定：「第1 項至第3 項規
    定於數罪併罰，其應執行之刑未逾6 個月者，亦適用之」，
    就數罪併罰之數宣告刑均得易科罰金而定應執行之刑逾6 個
    月者，排除適用得易科罰金之規定。但嗣於98年6 月19日司
    法院大法官釋字第662 號著有解釋謂：「中華民國94年2 月
    2 日修正公布之現行刑法第41條第2 項，關於數罪併罰，數
    宣告刑均得易科罰金，而定應執行刑之刑逾6 個月者，排除
    適用同條第1 項得易科罰金之規定部分，與憲法第23條規定
    有違，並與本院釋字第366 號解釋意旨不符，應自本解釋公
    布之日起失其效力」。而刑法為因應該號解釋，於98年12月
    30日修正公布之刑法第41條第8 項規定：「第一項至第四項
    及第七項之規定，於數罪併罰之數罪均得易科罰金或易服社
    會勞動，其應執行之刑逾六月者，亦適用之」，再刑法第41
    條及第42條之1 之規定，於中華民國98年12月15日刑法修正
    施行前已裁判確定之處罰，未執行或執行未完畢者，亦適用
    之；刑法修正條文及本法修正條文，除另定施行日期者外，
    自公布日施行，98年12月30日公布之刑法施行法第3 條之3
    、第10條同有明文。從而，對於數罪併罰，數宣告刑均得易
    科罰金，而定應執行之刑超過6 個月之案件，依上開解釋意
    旨及現行刑法第41條第8 項，仍得易科罰金。基此，本件受
    刑人行為當時及行為後，刑法關於數罪併罰之數宣告刑均得
    易科罰金而定應執行之刑逾6 個月之情形，均規定仍得易科
    罰金，又佐以刑法施行法第3 條之3 之立法理由係為配合刑
    法第41條及第42條之1 之修正，解決新舊法律適用之疑義，
    爰於刑法施行法增訂第3 條之3 ，明定於刑法第41條及第42
    條之1 修正施行前已裁判確定之處罰，未執行或執行未完畢
    者，亦有適用等意旨，應認本件受刑人應逕行適用現行刑法
    第41條第8 項之規定。
五、經查，受刑人因犯附表所示之10罪，經判處如附表所示之刑
    ，並於附表所示之日期分別確定，其中附表編號1 至9 所示
    之罪，於減刑後經臺灣高等法院高雄分院以97年度聲字第13
    26號裁定定應執行刑為有期徒刑1 年10月確定等情，有臺灣
    高等法院被告前案紀錄表1 份、刑事判決11份及上開裁定在
    卷可稽。本院審核受刑人所犯附表各罪，最早判決確定者，
    為附表編號1 、2 所示之本院96年度易字第991 號判決及附
    表編號3 所示之本院96年度易字第254 號判決（上開3 判決
    均於民國96年6 月4 日確定），而附表各罪，確實皆是受刑
    人於該確定日以前所犯，足認聲請人之聲請為正當，爰依前
    揭說明，定其應執行之刑為如主文所示。又關於易科罰金折
    算標準之規定，受刑人所犯附表所示編號3 、12之罪之行為
    時，即94年2 月2 日修正前（94年2 月2 日修正之刑法於95
    年7 月1 日始正式施行）刑法第41條第1 項前段規定為：「
    犯最重本刑為5 年以下有期徒刑以下之刑之罪，而受6 個月
    以下有期徒刑或拘役之宣告，因身體、教育、職業、家庭之
    關係或其他正當事由，執行顯有困難者，得以1 元以上3 元
    以下折算1 日，易科罰金」，再依修正前罰金罰鍰提高標準
    條例第2 條前段（已刪除）規定，就其原定罰金數額提高為
    100 倍折算1 日，則受刑人所為如附表所示編號3 、12之罪
    之易科罰金折算標準，應以銀元300 元折算1 日，換算後即
    以新臺幣900 元折算為1 日。而本件定執行刑之裁判時即94
    年2 月2 日修正後刑法第41條第1 項前段則規定：「犯最重
    本刑為5 年以下有期徒刑以下之刑之罪，而受6 個月以下有
    期徒刑或拘役之宣告者，得以新臺幣1,000 元、2,000 元或
    3,000 元折算1 日，易科罰金。」，比較修正前、後規定，
    以修正前之折算標準規定較有利於受刑人，應適用修正前刑
    法第41條第1 項前段規定，定其易科罰金之折算標準。
據上論斷，依刑事訴訟法第477 條第1 項，修正前刑法第51條第
5 款、第41條第1 項，現行刑法第2 條第1 項前段、第53條、第
41條第8 項，刑法施行法第3 條之3 ，廢止前罰金罰鍰提高標準
條例第2 條，現行法規所定貨幣單位折算新臺幣條例第2 條，裁
定如主文。
中    華    民    國    99    年    9     月    3     日
              刑事第十七庭    法  官  余銘軒
以上正本證明與原本無異。
如不服本裁定，應於收受送達後5 日內向本院提出抗告狀。
中    華    民    國    99    年    9     月    6     日
                              書記官  吳書逸

司法院資訊處製作；財團法人民間司法改革基金會備份。
